ACORDAO-COMPLETO-2518454

ACÓRDÃO 2666/2021 ATA 44/2021 - PLENÁRIO

VISTOS, relatados e discutidos estes autos de representação apresentada pela empresa Tecnisys Informática e Assessoria Empresarial Ltda. noticiando possíveis irregularidades no pregão eletrônico 6117/2020, conduzido pela Companhia Hidro Elétrica do São Francisco (Chesf) , destinado à contratação de serviços de fábrica de ciência de dados,
ACORDAM os Ministros do Tribunal de Contas da União, reunidos em sessão plenária, ante as razões expostas pelo relator, em:
9.1. com fulcro no art. 276, caput e § 1º, do RI/TCU, referendar a medida cautelar adotada pelo relator por meio do despacho transcrito no relatório que precede este acórdão; e
9.2. dar ciência desta deliberação à representante e à Companhia Hidro Elétrica do São Francisco.

Representação acerca de possíveis irregularidades em pregão eletrônico destinado à contratação de serviços de fábrica de ciência de dados.

3. Interessados/Responsáveis: não há.

13.1. Ministros presentes: Bruno Dantas (na Presidência), Walton Alencar Rodrigues, Benjamin Zymler (Relator), Augusto Nardes, Raimundo Carreiro e Jorge Oliveira.
13.2. Ministros-Substitutos convocados: André Luís de Carvalho e Weder de Oliveira.

ACORDAO-COMPLETO-2524848

Acórdão 208/2022 - Plenário

BENJAMIN ZYMLER

Adoto como relatório o despacho constante da peça 25, que fundamentou a concessão da medida cautelar ora em apreciação:
"Trata-se de representação apresentada pela empresa Tecnisys Informática e Assessoria Empresarial Ltda. noticiando possíveis irregularidades no pregão eletrônico 6117/2020, conduzido pela Companhia Hidro Elétrica do São Francisco (Chesf) , destinado à contratação de serviços de fábrica de ciência de dados. 
2. 	O valor estimado da contratação (orçamento da administração) era de R$ 4.905.000,00, mas as ofertas ficaram bem abaixo. Das treze empresas que apresentaram lances, cinco ofertaram propostas com valor abaixo da representante, em patamares que variaram entre R$ 750.000,00 e R$ 2.085.000,00, mas foram eliminadas do certame. Duas declinaram de suas ofertas, uma foi considerada inexequível e duas, inabilitadas. 
3.	Analisada a documentação da representante, cuja proposta foi de R$ 2.333.250,00, o pregoeiro decidiu inabilitá-la em razão de o atestado de capacidade técnica referir-se a contrato em execução. A notificação ocorreu, ao menos pelos elementos constantes dos autos, via e-mail. 
4.	Exatamente por isso, narra a representante, em apertada síntese, que: i) a desclassificação da proposta não foi fundamentada, nem registrada no sistema (apenas foi enviado um e-mail) , circunstâncias que violam o disposto no art. 28, parágrafo único, do Decreto 10.024/2019, bem como o item 7.4.4 do próprio edital; ii) o Regulamento de Licitação e Contratos da Eletrobras, invocado como fundamento para sua eliminação, aceita a utilização de atestados referentes a contratos em execução, contanto que tenha decorrido, no mínimo, um ano de seu início, condição satisfeita no caso concreto ("Somente devem ser aceitos atestados de capacidade técnica expedidos após a conclusão do contrato ou, tratando-se de prestação de serviços contínuos, se decorrido, no mínimo, um ano do início de sua execução, exceto se houver sido firmado para ser executado em prazo inferior") ; e iii) a proposta que atualmente está sendo avaliada pelo pregoeiro é a da empresa CSC Brasil Sistemas Ltda., que é R$ 575.750,00 maior que a da representante.
5.	Analisadas essas questões, a Secretaria de Controle Externo de Aquisições Logísticas (Selog) , em pareceres uniformes, indica a existência da fumaça do bom direito e do perigo da demora, razão pela qual sugerem a adoção de medida liminar, sem oitiva prévia, para suspender o andamento do Pregão Eletrônico PG-6117/2020 até que o Tribunal delibere sobre o mérito da matéria, bem como oportunizar o contraditório à Companhia Hidro Elétrica do São Francisco (Chesf) . Adicionalmente, sugerem indeferir o pedido de habilitação nos autos da representante. 
6.	Manifesto-me de acordo com a essência das propostas da unidade técnica, cujos fundamentos incorporo como razões de decidir, sem prejuízo das considerações que passo a fazer. Divirjo tão somente quanto à não concessão de cópias dos autos à representante, pois, ao contrário do que fora sugerido pela unidade técnica, não é necessário aguardar o julgamento do mérito da representação para que isso ocorra. 
7.	Inicio pela decisão de indeferir o ingresso nos autos formulado pela representante. 
8.	Há alguns anos, tinha uma posição de deferir o pedido de habilitação. Manifestava no sentido de que, quando demonstrado por representante que seus interesses em processo licitatório foram afetados em decorrência de ilegalidades na licitação, havia consonância entre os interesses particulares e públicos, o que justificaria sua admissão como interessado nos autos e o reconhecimento de sua legitimidade recursal. Cito, nesse sentido, o Acórdão 1776/2017-TCU-Plenário. 
9.	Contudo, essa posição restou superada nos recentes julgamentos. O Plenário do Tribunal, a exemplo dos Acórdãos 2586/2018 e 1693/2021, passou a entender que eventual contribuição do representante para o deslinde dos autos, mediante apresentação de informações adicionais, não é razão suficiente para habilitá-lo como parte no processo, uma vez que o TCU dispõe de meios próprios para averiguar os fatos, podendo promover diligências ou inspeções nos órgãos e entidades sob a sua jurisdição. 
10.	Do mesmo modo, não satisfaz os requisitos para intervir nos autos a expectativa de que o objeto do certame será adjudicado a terceiros, sobretudo porque a Corte de Contas não tutela interesses eminentemente privados. Lembro que as propostas das licitantes pior classificadas podem ser objeto de negociação, o que reduziria o dispêndio do poder público. 
11.	A despeito disso, a fumaça do bom direito está devidamente caracterizada. Em exame perfunctório, observo que, aparentemente, a inabilitação da representante foi indevida. Por se tratar de certame para a contratação de serviços contínuos, o item 13 do Regulamento de Licitação e Contratos da Eletrobras, ao qual se submete a Chesf e cuja redação foi transcrita no parágrafo quarto deste despacho, permite a utilização de atestados referentes a contratos ainda em execução, contanto que  tenha decorrido, no mínimo, um ano do seu início, exceto se houver sido firmado para ser executado em prazo inferior. 
12.	No caso concreto, a representante apresentou atestado referente a contrato de fornecimento de soluções tecnológicas em ambiente de big data firmado em 22/8/2018 com a Secretaria de Saúde do Estado de Goiás, instrumento este prorrogado em duas ocasiões (22/8/2019 e 22/8/2020) . A sessão pública do certame em análise ocorreu em 17/12/2020, quando a contratação já contava com mais de dois anos. 
13.	Para rejeitar esse documento, a Chesf apenas mencionou trecho do regulamento interno, omitindo a parte que autorizava. Eis o teor da comunicação eletrônica (peça 9) :
"Informamos que em virtude de apresentar atestado de contrato em vigência, este agente observa o item 13, artigo 66 do Regulamento de Licitação e Contratos Eletrobras: 'Somente devem ser aceitos atestados de capacidade técnica expedidos após a conclusão do contrato...' (grifo nosso) . Assim sendo, declaramos a inabilitação da empresa TECNISYS INFORMATICA E ASSESSORIA EMPRESARIAL LTDA - CNPJ: 26.990.812/0001-15 para o pregão em assunto."
14.	Também observo indícios de violação ao princípio da publicidade, pois, aparentemente, a comunicação entre a sociedade de economia mista e os licitantes está ocorrendo por e-mail, quando a legislação de regência (art. 31 da Lei 13.303/2016) e o próprio edital ("7.4.4. A desclassificação da proposta será sempre fundamentada e registrada no sistema, podendo os participantes acompanhar o resultado da análise em tempo real.") impõem que seja feita por meio que permita o acompanhamento dos demais interessados. 
15.	Também reputo presente o perigo da demora. A licitação encontra-se em fase de julgamento das propostas, ou seja, a celebração do contrato pode ocorrer a qualquer momento. Por outro lado, entendo como ausente o perigo da demora reverso, pois o objeto da contratação não se mostra, a meu ver, essencial para o atingimento das finalidades institucionais da Chesf. A própria demora na finalização do certame, publicado em 19 de novembro de 2020, corrobora minha avaliação. 
16.	Ante o exposto:
a) 	conheço da representação, satisfeitos os requisitos de admissibilidade constantes no art. 87, § 2º, da Lei 13.303/2016, c/c o art. 237, inciso VII e parágrafo único, do Regimento Interno/TCU, e no art. 103, § 1º, da Resolução - TCU 259/2014;
b) 	defiro o pedido de concessão de medida cautelar, sem oitiva prévia, com fulcro no art. 276 do Regimento Interno/TCU, tendo em vista a existência dos elementos necessários para sua adoção, a fim de que a Companhia Hidro Elétrica do São Francisco (Chesf) suspenda o andamento do Pregão Eletrônico PG-6117/2020 até que o Tribunal delibere sobre o mérito da matéria ora em apreço e, caso algum contrato já tenha sido firmado, abstenha-se de praticar qualquer ato com vistas à sua execução até a deliberação definitiva desta Corte;
c) 	autorizo a oitiva da Companhia Hidro Elétrica do São Francisco (Chesf) , com amparo no art. 276, § 3º, c/c art. 250, V, todos do Regimento Interno/TCU, para que, no prazo de quinze dias, se pronuncie em relação aos pressupostos da cautelar deferida, e também quanto aos seguintes pontos relativos ao Pregão Eletrônico PG-6117/2020, dentre outras questões que julgar relevantes:
c.1) 	não aceitação do atestado apresentado pela empresa Tecnisys Informática e Assessoria Empresarial Ltda. (CNPJ 26.990.812/0001-15) , referente ao Contrato 78/2018, expedido pela Secretaria de Estado da Saúde de Goiás, e a consequente inabilitação do certame, pelo motivo equivocado de que tal atestado não atenderia ao item 13 do artigo 66 do Regulamento de Licitação e Contratos da Eletrobras;
c.2) 	ausência de suficiente motivação, porquanto os termos de Julgamento de Habilitação e Proposta não evidenciam as razões específicas para a desclassificação das propostas, e de efetiva publicidade da fundamentação da desclassificação das propostas, pois não consta no Comprasnet, o que afrontam o item 7.4.4 do próprio edital, bem como o caro princípio da publicidade, previsto no art. 31 da Lei 13.303/2016;
d) 	determino à Chesf que designe formalmente um interlocutor que conheça da matéria para dirimir eventuais dúvidas, informando nome, função/cargo, e-mail e telefone de contato; 
e) 	indefiro, com fulcro no art. 146, § 2º, do Regimento Interno/TCU, o pedido de habilitação nos autos formulado pela Tecnisys Informática e Assessoria Empresarial Ltda. (CNPJ 26.990.812/0001-15) , autorizando, contudo e caso requeira, vista e cópia das peças não sigilosas dos presentes autos; e
f)	autorizo as demais medidas acessórias mencionadas no item 19.4 da instrução de peça 22 (construção participativa das deliberações) . 
Dê-se ciência deste despacho e da instrução de peça 22 à representante e à Companhia Hidro Elétrica do São Francisco (Chesf) ."
É o relatório.

Mariana Mello Ottoni (33.989/OAB-DF), Luiz Antônio Beltrão (19.773/OAB-DF) e outros, representando Tecnisys Informática e Assessoria Empresarial Ltda..

Não atuou.

REPRESENTAÇÃO. CERTAME PARA A CONTRATAÇÃO DE SERVIÇOS DE FÁBRICA DE CIÊNCIA DE DADOS. CONCESSÃO DE MEDIDA CAUTELAR PARA SUSPENDER O PREGÃO. MEDIDAS SANEADORAS. REFERENDO DE MEDIDA CAUTELAR.

REPRESENTAÇÃO (REPR)

Secretaria de Controle Externo de Aquisições Logísticas (Selog).

Cuidam os autos de representação apresentada pela empresa Tecnisys Informática e Assessoria Empresarial Ltda. noticiando possíveis irregularidades no pregão eletrônico 6117/2020, conduzido pela Companhia Hidro Elétrica do São Francisco (Chesf) , destinado à contratação de serviços de fábrica de ciência de dados.
2.	Conforme apurado pela unidade técnica, a representante foi desclassificada aparentemente de forma indevida, tendo em vista que o Regulamento de Licitação e Contratos da Eletrobras, invocado como fundamento para sua eliminação, aceita a utilização de atestados referentes a contratos em execução, contanto que tenha decorrido, no mínimo, um ano de seu início, condição satisfeita no caso concreto. 
3.	Além disso, a secretaria também verificou que a desclassificação da representante não foi registrada no sistema, tendo a ciência ocorrido por meio de comunicação eletrônica (e-mail) endereçada apenas a ela. 
4.	Consignei no despacho transcrito no relatório que o exame realizado revelava a plausibilidade jurídica desses apontamentos da unidade técnica, o perigo da demora, diante do fato de o pregão estar em fase de julgamento das propostas, e a inexistência do perigo da demora reverso, uma vez que o objeto não aparenta ser imprescindível ao atingimento das finalidades sociais da futura contratante. 
5.	Assim, por estarem presentes os requisitos do fumus boni iuris e do periculum in mora, consoante exposto nas razões de decidir apresentadas no despacho transcrito no relatório precedente, adotei a medida cautelar determinando a suspensão do certame, assim como de todos os atos dele decorrentes, incluindo eventual contrato assinado, até ulterior decisão de mérito desta Corte de Contas acerca dos indícios de irregularidade apontados pela Selog.
	Ante o exposto, com amparo no disposto no art. 276, § 1º, do Regimento Interno, VOTO por que o Tribunal adote a minuta de acórdão que submeto à consideração deste Colegiado.
TCU, Sala das Sessões, em 10 de novembro de 2021.
BENJAMIN ZYMLER 
Relator